臺灣高等法院民事判決                 100年度勞上字第29號
上  訴  人  劉芳志
訴訟代理人  龍其祥律師
複  代理人  龍無垢
被  上訴人  陳聿君
            陳聿文
            陳玫燕
            陳汶翎
上  二  人
共      同
法定代理人  史美華
上 列 四人
共      同
訴訟代理人  盛枝芬律師
複  代理人  曾淑英律師
上列當事人間請求損害賠償事件，上訴人對於中華民國100年1月
31日臺灣新竹地方法院99年度勞訴字第28號第一審判決提起上訴
，本院於100年8月23日言詞辯論終結，判決如下：
    主      文
上訴駁回。
第二審訴訟費用由上訴人負擔。
    事實及理由
一、被上訴人主張：
  (一)上訴人前承攬訴外人何淦州之新竹縣竹北市○○○路633號
    新建房屋之砌磚及外牆粉刷工程，被上訴人之父陳進利受上
    訴人僱用，於民國98年11月10日在上址屋後高約10.2公尺之
    第6層鷹架上粉刷外牆時，因鷹架外側無護欄（下拉桿）、
    護蓋、或安全網等防護設備，上訴人亦未確實使陳進利使用
    安全帶、安全帽及其他必要之防護具，致陳進利不慎摔落地
    面（下稱系爭事故），受有肝臟破裂、肋骨骨折及血氣胸等
    傷害，經送醫不治死亡。
  (二)依勞動基準法（下稱勞基法）第59條第4款規定，勞工因職
    業災害而死亡，雇主除給付與5個月平均工資之喪葬費外，
    並應一次給與其遺屬40個月平均工資之死亡補償。陳進利死
    亡當日係第1天受上訴人僱用，日薪為新臺幣（下同）2,000
    元，平均工資即為2,000元。上訴人應給付被上訴人職災死
    亡補償及喪葬費270萬元（2,000元×30日×45月＝2,700,00
    0元）。
  (三)依勞基法第8條及民法第483條之1規定，雇主應提供勞工安
    全之工作環境，避免職業災害發生。上訴人怠於為此注意，
    依民法第184條第1項前段規定，應對被上訴人負損害賠償責
    任。又依勞工安全衛生法第1條規定，該法為保護勞工安全
    健康之法律，上訴人違反勞工安全衛生法第5條第1項第5款
    、第18條第1項第5款等規定，致陳進利發生職業災害，而自
    高處墜落死亡，即為違反保護他人之法律，依民法第184條
    第2項規定，上訴人應對被上訴人之下開損害負損害賠償責
    任。
    (1)精神慰撫金：
      被上訴人陳聿君及陳聿文均在大學就讀，被上訴人陳汶翎
      在高中就讀，被上訴人陳玫燕在國小就學，被上訴人驟然
      失怙，甚感悲傷，請求上訴人賠償精神慰撫金每人各60萬
      元。
    (2)喪葬費、醫療費：
      陳進利死亡後，訴外人即其父陳賜川及胞弟陳進龍共支出
      喪葬費及醫療費共36萬1,900元，陳賜川及陳進龍已分別
      將該債權讓與被上訴人陳聿君，被上訴人陳聿君再以準備
      書續二狀繕本之送達，為債權讓與之通知。
    (3)扶養費：
      被上訴人陳聿文係80年2月14日生、被上訴人陳玫燕係82
      年2月2日生、被上訴人陳汶翎係88年12月18日生，自系爭
      事故發生陳進利98年11月10日死亡，距成年依序尚有1年3
      月4日、3年2月23日、10年1月8日。以98年度新竹縣平均
      每人每月消費支出1萬9,671元作為扶養費計算之基準，按
      被上訴人之父、母平均各分擔2分之1計算，被上訴人陳聿
      文、陳玫燕、陳汶翎所受扶養費之損害依序為14萬8,844
      元、38萬1,290元、119萬2,719元。
  (四)綜上小結，被上訴人陳聿君之損害總額為96萬1,900元（600
    ,000元＋361,900元＝961,900元）；被上訴人陳聿文之損害
    總額為74萬8,844元（600,000元＋148,844元＝748,844元）
    ；被上訴人陳玫燕之損害總額為98萬1,290 元（600,000 元
    ＋381,290 元＝981,290 元）；被上訴人陳汶翎之損害總額
    為179 萬2,719 元（600,000 元＋1,192,719 元＝1,792,71
    9 元）。爰依職業災害補償請求權及侵權行為損害賠償請求
    權，為同一聲明選擇訴之合併，求為擇一有利之判決，並聲
    明：(一)上訴人應給付被上訴人270 萬元，及自起訴狀繕本送
    達之翌日起至清償日止，按週年利率5%計算之利息。(二)願供
    擔保，請准宣告假執行。
二、上訴人則抗辯：
  (一)伊與陳進利熟識多年，深知陳進利罹患癲癇症、重度憂鬱症
    等疾病，生理或心理均無法自主控制，且於離婚後精神狀況
    不好，伊之工作場所具高度危險性，不可能僱用陳進利施作
    高空粉刷工作。且陳進利常向伊訴說未受家人理睬之苦，當
    日陳進利自行前來謀職，伊以俟辦好工地意外險為推託，並
    囑陳進利於辦妥保險前勿到工地。98年11月10日，伊與訴外
    人簡文炳、魏元亮、「阿林」、林建興及林如芳等人於早上
    7 時30分上工，約8 時40分許，陳進利騎機車到工地，表示
    擬回南部缺錢，冀在工地工作等語，伊在建物頂樓工作，推
    稱須身分證辦理意外保險，並勸陳進利勿至鷹架以免發生危
    險。陳進利擅自到鷹架上，拿水泥鏟粉刷外牆，在下層外牆
    鷹架工作之林如芳見狀，即囑陳進利快進去，引起在6 樓外
    牆工作之其他工人注意，數秒後，陳進利即跌落鷹架，可能
    係癲癇症發作或因憂鬱症而有自殺傾向，不可能係不慎失足
    所致。
  (二)民法第184條第1項前段規定之侵權行為，固包含消極不作為
    ，惟不作為之成立侵權行為，須以作為義務存在為前提。作
    為義務有基於契約，有基於法律規定。基於「社會活動安全
    注意義務」應負侵權行為損害賠償責任時，與同條第2 項規
    定為法律競合，應適用第2 項之違反保護他人法律應負賠償
    責任之特別規定，此與勞基法第59條之請求，均以伊與陳進
    利間有勞雇關係存在為前提。被上訴人請求伊負賠償損害責
    任，應舉證就陳進利係受雇於伊。
三、原審判決上訴人應給付被上訴人270萬元，及自99年7月6日
    起至清償日止，按週年利率5%計算之利息。上訴人不服，提
    起上訴，並上訴聲明：(一)原判決廢棄。(二)被上訴人在第一審
    之訴及假執行之聲請均駁回。被上訴人則答辯聲明：上訴駁
    回。
四、兩造不爭執之事實（原審卷第136頁及背面、本院卷第31頁
    背面）：
  (一)上訴人承攬何淦州之新竹縣竹北市○○○路633號新建房屋
    之砌磚及外牆粉刷工程。
  (二)陳進利於98年11月10日下午3時許在上址屋後外側第6層高約
    10.2米鷹架粉刷外牆時墜落地面，受有肝臟破裂、肋骨骨折
    及血氣胸等傷害，經送醫不治死亡。該鷹架外側無護欄（下
    拉桿），陳進利亦未使用安全帶、安全帽及其他必要之防護
    具。
  (三)被上訴人均為陳進利之女，被上訴人陳聿文係80年2月14日
    生、被上訴人陳玫燕係82年2月2日生、被上訴人陳汶翎係88
    年12月18日生，於98年11月10日陳進利死亡時，距成年依序
    尚有1年3月4日、3年2月23日、10年1月8日。
  (四)兩造之勞健保、財產資料及陳進利死亡前之勞健保資料均詳
    如勞保局電子閘門查詢作業表、稅務電子閘門財產所得調件
    明細表。
  (五)陳進利之父陳賜川、胞弟陳進龍已為陳進利之醫療、喪葬事
    宜共支出36萬1,900元，渠等並分別將上開債權讓與被上訴
    人陳聿君。
五、兩造爭執之事項（原審卷第136頁背面-137頁、本院卷第31
    頁背面、34-35頁）：
  (一)系爭事故發生時，陳進利是否係受雇於上訴人？
  (二)陳進利之墜樓死亡原因為何？
  (三)本件有無勞基法之適用？
  (四)上訴人就陳進利之死亡，是否有過失而應負侵權行為損害賠
    償責任？
  (五)陳進利未使用安全帶、安全帽及其他必要之防護具，是否與
    有過失？
  (六)被上訴人主張因陳進利喪葬事宜支出之道具、金紙、紙房子
    、毛巾、禮儀師等費用，是否係非屬喪葬必要支出？
六、本院得心證之理由：
  (一)系爭事故發生時，陳進利是否係受雇於上訴人？
    (1)上訴人於行政院勞工委員會北區勞動檢查所（下稱勞檢所
      ）詢問時陳稱：「（問：罹災者陳進利是否和你熟識？）
      是，我們是結拜兄弟。…戴啟修介紹我給屋主何淦洲，施
      作工程之砌磚及內外牆粉刷…（問：事故當天有幾個人在
      現場工地作業？）…計有我本人、我老婆、簡文炳、綽號
      小烏龜的小工…簡文炳在鷹架第6層粉刷女兒牆…都是我
      找來的，並跟我拿薪資」、「（問：罹災者陳進利是何時
      進入工地內？）早上八時左右…（問：誰把水泥砂漿給罹
      災者陳進利？）是個叫小林的…（問：中午休息過後罹災
      者為何又跑到屋頂女兒牆粉刷？）罹災者因為沒有工作，
      所以想利用粉刷賺取領（應係零之誤，下同）用錢…他曾
      以這種方式向我賺取領用錢…一天是2,000元整。（問：
      罹災者是否為你所僱用之勞工？）罹災者是我所僱用的勞
      工」等語（原審卷第179-180、194-196頁）；並於警詢及
      偵查時分別供稱：「（問：三樓外面的鷹架當時還有何人
      ？）有阿炳（即簡文炳）和我老婆林如芳」、「（問：案
      發當天陳進利是否在那裡工作？）他是來找我，他說他很
      久沒有做，要磨幾下，所以他有做。（問：陳進利何時到
      現場？）早上，約8、9點。…（問：陳進利當天是否在那
      裡工作，是否算在那裡的工人？）他有工作，我認為算是
      那裡的工人。（問：陳進利的薪資跟你領？）是。人都是
      我找的。我算是工頭。（問：現場工地的安全措施由誰負
      責？）沒有安全設施。」、「（問：本件工程你做幾天？
      ）做外牆，案發當天是第一天。案發前是做內部，做好幾
      天…（問：現場工人都是你找來？）是。…（問：現場工
      人薪水是你發的？）對」等語（臺灣新竹地方法院檢察署
      98年度相字第660號相驗卷第7、107頁背面、146頁背面-1
      47頁）。
    (2)證人即上訴人之受僱人簡文炳於勞檢所詢問時稱：「98.1
      1.10我早上7點左右到達事故工地，約20-30分鐘就看到陳
      進利到達本工地，劉芳志就叫我做1F外牆粉刷，同時劉芳
      志也叫陳進利一起粉刷1F外牆，我和陳進利早上都在1F施
      作外牆粉刷，一直做到中午吃飯後休息至下午2時左右即
      開始上工，劉芳志就叫我和陳進利一起到屋頂女兒牆外側
      進行粉刷，我當時在屋後第六層鷹架左側粉刷，而罹災者
      陳進利在屋後第六層鷹架右側進行粉刷，不久，我就聽到
      一聲『啊』，回頭往下看就看到陳進利已躺在地上…我和
      陳進利是第一天到這個事故工地工作。（問：陳進利之工
      資大約多少錢？）一天日薪約2,000元左右」等語（原審
      卷第190-191頁）；並於警詢及偵查時分別稱：「（問：
      陳進利…與你認識多久？）大約有20年了」、「本來死者
      和我打招呼時，我確定他是和我在同一個樓層」、「是劉
      芳志找我過去工作的…案發當時我也是工作一天不到。（
      問：陳進利有無在那裡工作過？）之前沒有，當天他有過
      來…他有下去工作，是從早上8點左右開始工作，到中午
      吃完便當，後來出去一下，又有回來工作，當天約做5、6
      個小時…（問：你在警詢時為何說不知道陳進利當天為什
      麼會來？）之前劉芳志有說陳進利有癲癇的毛病，會怕」
      、「（問：本件案發當日陳進利幾點到現場？）當天早上
      八點左右。（問：當時你們已經在工作？）是。（問：陳
      進利到場做何事？）他當時在一樓抹水泥到牆上。我當時
      也是。…我跟陳進利都是第一天去…（問：你為何知道陳
      進利是第一天去？）因為我跟陳進利都有聯絡。（問：在
      場工作的工人有無安全措施？）沒有戴安全帽，也沒有戴
      安全帶。…（問：案發時現場有幾名工人？）好像有六人
      ，包括我、陳進利、劉芳志、林如芳。（問：薪水如何發
      ？）誰叫我做工，我找誰要。本件是劉芳志找我到現場做
      ，所以薪水我找他拿」等語（同上相驗卷第15、19、106
      、145-146 頁）。
    (3)證人即上訴人之配偶林如芳於警詢及偵查時分別稱：「我
      當時在建築工地三樓，負責舀混泥土給他們二個師傅用。
      （問：案發當時，共有幾人在三樓工作？你們當時在做什
      麼工作？）當時有我、陳進利及簡文炳等三人在三樓工作
      ；當時我在屋內作舀土工作，負責舀土給陳進利及簡文炳
      二人在外牆作收尾粉刷（打粗底）工作。（問：陳進利及
      簡文炳二人今天是否都在三樓工作？）是的，陳進利及簡
      文炳二人今天都是在外牆泥水粉刷工作…陳進利及簡文炳
      二人是站在同一個鷹架上，當時他們在粉刷外牆，二人距
      離約1.3公尺…我知道陳進利及簡文炳相互認識，且我先
      生劉芳志和他二人是結拜兄弟約有20年了…（問：是否知
      道陳進利及簡文炳二人從事水泥工作多久？）我在13年前
      嫁來臺灣，就知道他二人就做泥水工迄今…他們二人感情
      很好…我知道陳進利他曾在今年（98）初因羊癲瘋發病，
      而精神狀況還好」、「在那棟房子做十幾天了…我是做小
      工。（問：劉芳志在那裡工作多久？）跟我一樣，到有人
      掉下來去世那一天，已經在那裡做十幾天。（問：誰找妳
      過去工作？）劉芳志叫我過去做的。（問：薪資跟誰領？
      ）姓何的業主發錢給我先生劉芳志，劉芳志再發錢給工地
      工人。（問：十幾天來都是如此？）對。（問：陳進利在
      案發前有無在那裡工作？）他是案發當天第一天去。他說
      很久沒有磨，要磨幾下。…（問：妳當天有無攪水泥給陳
      進利磨牆壁？）有。…（問：工人有無戴安全帽？）沒有
      。只有戴軟的帽子。（問：現場工頭是誰？）沒有工頭，
      是業主找我先生，我先生找工人去做。（問：承做何部分
      ？）粉壁跟做磚」、「（問：薪水如何發？）是姓何的業
      主將錢給劉芳志，劉芳志再發給大家。（問：現場工人是
      劉芳志找來的？）是。屋主叫劉芳志找的」等語（同上相
      驗卷第21-22、108-109、145頁）。
    (4)證人即業主何淦州於勞檢所詢問及偵查時稱：「我以口頭
      方式將本農舍新建工程之泥作…交付劉芳志承攬」、「我
      以口頭方式將本農舍新建工程之砌磚及外牆粉刷交付給劉
      芳志施作，…結算後，以現金給付劉芳志」等語（原審卷
      第128、197頁）、「劉芳志他們只負責外牆…我直接發包
      給劉芳志…（問：工程報酬誰發放？）直接給劉芳志…案
      發當天是他們做外牆工程的第一天」等語（同上相驗卷第
      152-153頁）。
    (5)上訴人於勞檢所、警詢及偵查時已自承其係向業主即何淦
      州承攬上開農舍新建工程之砌磚及內外牆粉刷工程，且系
      爭事故發生當日以日薪2,000元僱用陳進利及簡文炳在工
      地現場屋頂女兒牆外側施作外牆粉刷工作等情，核與證人
      林如芳、簡文炳、何淦洲等人所證述情節相符，已足堪認
      系爭事故發生時，陳進利確係受雇於上訴人，且係受上訴
      人之指揮粉刷屋頂女兒牆外側。上訴人抗辯其並未僱用陳
      進利，乃因勞檢所檢查員洪吉誠以其如否認僱用陳進利，
      將予處罰，其不得已始配合改稱陳進利係其所僱用之勞工
      云云，既與事實不符且未能舉證以實其說（本院依上訴人
      之聲請，向勞檢所調取上訴人及簡文炳之談話錄音帶或光
      碟，經該所函復於製作筆錄過程，並未錄製錄音帶或光碟
      〈本院卷第71頁〉），委無足採。
  (二)陳進利之墜樓死亡原因為何？
    (1)陳進利於98年11月10日自上址6樓鷹架墜地死亡，經法務
      部法醫研究所鑑定結果，死亡方式為意外，有法務部法醫
      研究所鑑定報告書可憑（同上相驗卷第122頁），該鑑定
      報告並敘明「死者之跌落是否和癲癇相關，是難以證實的
      一個問題，其一為死者之組織檢查並未發現有明顯癲癇發
      作之相關跡證，其二為一般疾病發作之抽搐大多為身體僵
      直後仰，但死者之身體擦傷在前側，較像前傾墜落，也不
      符合癲癇發作之情況，故無法證實墜落和癲癇有關」（同
      上相驗卷第121 頁）。上訴人抗辯陳進利係因癲癇症發作
      云云，尚乏所據。
    (2)上訴人抗辯陳進利在6樓跌落時綽號小烏龜之魏源亮適在
      下方5樓處粉刷水泥外牆，相隔約3公尺，魏源亮目睹陳進
      利跌落，斥喝：「你幹甚麼」，並伸手去抓陳進利，惟未
      抓到，陳進利跌落地面係面朝下之俯臥姿勢云云，證人魏
      源亮亦附合其說（本院卷第120 頁背面），惟並未能證明
      上訴人所抗辯陳進利因憂鬱症而有自殺傾向，非失足跌落
      乙情為真，此部分上訴人之抗辯亦未可採。
  (三)本件有無勞基法之適用？
    (1)按勞工因遭遇職業災害而致死亡時，雇主除給與5個月平
      工資之喪葬費外，並應一次給與其遺屬40個月平均工資之
      死亡補償，其遺屬受領死亡補償之第一順位為配偶及子女
      ，勞基法第59條第4款定有明文。又「勞基法第五十九條
      之補償規定，係為保障勞工，加強勞、雇關係、促進社會
      經濟發展之特別規定，性質上非屬損害賠償。且按職業災
      害補償乃對受到『與工作有關傷害』之受僱人，提供及時
      有效之薪資利益、醫療照顧及勞動力重建措施之制度，使
      受僱人及受其扶養之家屬不致陷入貧困之境，造成社會問
      題，其宗旨非在對違反義務、具有故意過失之雇主加以制
      裁或課以責任，而係維護勞動者及其家屬之生存權，並保
      存或重建個人及社會之勞動力，是以職業災害補償制度之
      特質係採無過失責任主義，凡雇主對於業務上災害之發生
      ，不問其主觀上有無故意過失，皆應負補償之責任，受僱
      人縱使與有過失，亦不減損其應有之權利」、「勞基法第
      五十九條規定，係為保障勞工，加強勞雇關係，促進社會
      經濟發展之特別規定，非損害賠償，應無民法第二百十七
      條第一項過失相抵規定之適用」（最高法院95年度臺上字
      第2542號、82年度臺上字第1472號判決意旨參照），且勞
      基法第61條尚且規定該受領補償之權利不得抵銷，可見勞
      基法第59條之補償規定，應無民法第217條過失相抵規定
      之適用（最高法院89年度第4次民事庭會議紀錄參照）。
    (2)經查，被上訴人之父陳進利係受僱於上訴人，且於98年11
      月10日下午3時許系爭事故發生時，係受雇主即上訴人之
      指揮，粉刷上開建物屋頂女兒牆外側，已如上述。又陳進
      利係於屋頂女兒牆屋後高約10.2米之第6層鷹架上粉刷外
      牆時，因鷹架外側無護欄（下拉桿），陳進利亦未使用安
      全帶、安全帽及其他必要之防護具，致墜落地面，造成肝
      臟破裂、肋骨骨折及血氣胸傷害，經送醫不治死亡，亦有
      行政院勞工委員會北區勞動檢查所「業主何淦州98府建字
      第00510號農舍新建工程之事業單位劉芳志所僱勞工陳進
      利發生墜落死亡災害檢查報告書」可稽（原審卷第16-21
      頁），堪認陳進利係勞工因遭遇職業災害而致死亡。從而
      ，被上訴人以其係受領死亡補償第一順位之遺屬，依勞基
      法第59條第4款規定，請求上訴人即雇主給付合計共45個
      月平均工資之喪葬費及死亡補償，依法有據。
  (四)被上訴人係依選擇訴之合併（即競合之合併），以單一聲明
    ，訴請就職業災害補償請求權及侵權行為損害賠償請求權擇
    一而為裁判，本院已就前者為被上訴人全部勝訴判決，自無
    庸再就後者為審酌。兩造其餘(1)上訴人就陳進利之死亡，是
    否有過失而應負侵權行為損害賠償責任？(2)陳進利未使用安
    全帶、安全帽及其他必要之防護具，是否與有過失？(3)被上
    訴人主張因陳進利喪葬事宜支出之道具、金紙、紙房子、毛
    巾、禮儀師等費用，是否係非屬喪葬必要支出？等爭點，即
    無再為審究必要。
七、綜上所述，陳進利係於系爭職業災害死亡事故當日始以日薪
    2,000元受雇於上訴人，當日即發生系爭職業災害死亡事故
    ，依行政院勞工委員會（85）台勞動三字第147621號函釋「
    勞工於受僱當日進入工作場所即遭遇職業災害死亡，其平均
    工資計算，可以勞資雙方所議定之工資作為計算職業災害補
    償之標準」，陳進利之平均工資即為2,000元。上訴人自陳
    進利因遭遇職業災害而致死亡後，迄未給付被上訴人喪葬費
    及死亡補償，則被上訴人依勞基法第59條第4款職業災害補
    償請求權之法律關係，請求上訴人即雇主給付合計共45個月
    平均工資之喪葬費及死亡補償共270萬元（計算式：2,000元
    ×30日×45月＝2,700,000元），及自起訴狀繕本送達之翌
    日即99年7月6日（99年6月25日寄存送達於新竹縣政府警察
    局竹北分局竹北派出所〈原審卷第28頁〉，經10日發生效力
    ）起至清償日止，按週年利率5%計算之利息，洵屬有據，應
    予准許。原審為上訴人敗訴之判決，並依兩造之聲請，分別
    酌定相當擔保金額，予以宣告假執行及免為假執行，核無不
    合。上訴意旨指摘原判決不當，求予廢棄改判，為無理由，
    應予駁回。
八、本院已依上訴人之聲請，向勞檢所調取上訴人及簡文炳之談
    話錄音帶或光碟，經該所函復於製作筆錄過程，並未錄製錄
    音帶或光碟，業如上述。上訴人聲請訊問證人即勞檢所檢查
    員洪吉誠，本院認無必要。本件事證已臻明確，兩造其餘之
    攻擊、防禦方法及所舉證據，經審酌後，核與判決結果不生
    影響，爰不一一論列，併此敘明。
九、據上論結，本件上訴為無理由，依民事訴訟法第449條第1項
    、第78條，判決如主文。
中    華    民    國   100    年    9     月    6     日
                    勞工法庭
                        審判長法  官  林金村
                              法  官  陳秀貞
                              法  官  王麗莉
正本係照原本作成。
如不服本判決，應於收受送達後20日內向本院提出上訴書狀，其
未表明上訴理由者，應於提出上訴後20日內向本院補提理由書狀
（均須按他造當事人之人數附繕本）上訴時應提出委任律師或具
有律師資格之人之委任狀；委任有律師資格者，另應附具律師資
格證書及釋明委任人與受任人有民事訴訟法第466條之1第1項但
書或第2項（詳附註）所定關係之釋明文書影本。如委任律師提
起上訴者，應一併繳納上訴審裁判費。
中    華    民    國   100    年    9     月    6     日
                              書記官  余姿慧
附註：
民事訴訟法第466條之1（第1項、第2項）：
對於第二審判決上訴，上訴人應委任律師為訴訟代理人。但上訴
人或其他法定代理人具有律師資格者，不在此限。
上訴人之配偶、三親等內之血親、二親等內之姻親，或上訴人為
法人、中央或地方機關時，其所屬專任人員具有律師資格並經法
院認為適當者，亦得為第三審訴訟代理人。